【裁判字號】    95,訴,605
【裁判日期】    951106
【裁判案由】    傷害致死
【裁判全文】
臺灣桃園地方法院刑事判決               95年度訴字第605號
公  訴  人  臺灣桃園地方法院檢察署檢察官
被      告  乙○○
選任辯護人  鄭世脩律師
上列被告因傷害致死案件，經檢察官提起公訴（94年度偵字第21
409 號），本院判決如下：
    主  文
乙○○連續成年人故意對兒童犯傷害致人於死罪，處無期徒刑，
褫奪公權終身。扣案之紋身機1 支、顏料1 瓶均沒收。
    事  實
一、乙○○於民國94年2 月間，受友人彭春淵之託，若彭春淵及
    其女友丙○○入監服刑，則丙○○之子丁○○（00年00月00
    日生，係兒童及少年福利法第2 條所稱之「兒童」）委由乙○○照顧，嗣彭春淵、丙○○相繼於同年7 月、同年9 月16
    日入監服刑，乙○○遂於同年9 月16日，將丁○○帶回家裡
    照顧。照料期間，乙○○雖無致丁○○死亡之故意，然客觀
    上可預見如毆打、凌虐兒童身體成傷，將可能導致死亡之結
    果，竟在已因欠缺照顧經驗，致丁○○受有燙傷及骨折等傷
    害（此部分無積極證據證明屬故意傷害行為，詳如理由三所
    述），且未正常供食，丁○○有營養不良之情形下，僅因覺
    得好玩，即基於傷害之概括犯意，自同年10月間某日起，在
    其位於桃園縣○○鎮○○路○○○ 號住處，先後多次強行以紋
    身機在丁○○之右胸前並向上之右鎖骨、右肩胛區、雙乳房
    、肚臍、會陰、陽具、右肩三角肌、背部、左肩胛、後頸背
    、右肩後區之肩胛外上端、右腳踝、左小腿、右手腕背側等
    處，紋上太陽、星狀三角形環繞而雙側有翼狀、類象頭狀、
    條狀、圓形、太極、「卍」等圖樣及「祥」字剌青；其間，
    又因丁○○有哭鬧行為，另於同年10月、11月間，在上址住
    處，連續多次徒手毆打丁○○之頭部、雙耳，使丁○○受有
    右耳基部及耳廓內側外緣4 ×2 公分新舊挫傷、左耳耳廓外
    緣2 ×0.5 公分及1.5 ×0.5 公分挫傷、後枕部4 ×3 公分
    血腫等傷害，且就丁○○所受傷勢，均未帶其就醫，而慢性
    凌虐丁○○。嗣乙○○於95年11月25日晚間某時，在上址住
    處最後1 次毆打丁○○頭部，造成丁○○左額頭4 ×3 公分
    紅腫鈍挫傷，並嘔吐不止，乙○○乃於同年11月26日上午，
    將丁○○送往怡仁綜合醫院就醫，後又轉送長庚紀念醫院急
    診，惟仍不治死亡，警方則經怡仁綜合醫院通報，至醫院處
    理，並經乙○○同意，前往其上開住處，扣得乙○○所有，
    用以為丁○○紋身之紋身機1 支、顏料1 瓶。
二、案經丁○○之母親丙○○提出告訴，暨臺灣桃園地方法院檢
    察署檢察官相驗後自動檢舉偵查起訴。
    理  由
一、訊據被告乙○○對於其自94年9 月16日起，受託照顧丁○○
    ，並於照料期間，先後多次對丁○○剌青，且雖知丁○○身
    上有傷，仍未帶其至醫院醫治等事實，均坦承屬實，惟矢口
    否認有毆打、慢性凌虐丁○○之行為，辯稱：丁○○之傷勢
    係自己造成，未帶丁○○就醫則是因為沒錢，亦否認丁○○
    之死亡與其有關。經查：
（一）被告對其為丁○○刺青之事，坦承不諱（見偵查卷第4 頁
      ；相驗卷第14頁；本院聲羈卷第9 頁；本院卷第12、30頁
      ），並有兩造均不爭執證據能力（兩造對本案以下各項證
      據，均同意有證據能力，見本院卷第31頁）之怡仁綜合醫
      院急診護理評估表、怡仁綜合醫院急診護理紀錄（見偵查
      卷第20、21頁），丁○○在怡仁綜合醫院接受急診照片12
      張（見偵查卷第39至44頁）、相驗照片74張（見偵查卷46
      至82頁）、法務部法醫研究所（94）醫鑑字第2123號鑑定
      書1 份在卷可稽（見相驗卷第84至95頁），衡諸證人即剌
      青師彭永昇於檢察官訊問時證稱：客人在紋身時一定會痛
      ，一般成年人紋身4 小時就承受不了，少數客人甚至會要
      求塗止痛藥膏，但塗了仍舊會痛，依照片所示死者（指丁○○，下同）身上之刺青線條斷定，死者在刺青時，應有
      在動，在乳頭旁及腋下剌青是最痛的等節（見相驗卷第66
      、67頁），核與被告自承丁○○於刺青時會表示痛，其係
      每天刺一點，刺到死者哭就停相符（見相驗卷第67、69頁
      ），則被告無視丁○○疼痛哭鬧，強行以紋身機，在其右
      胸前並向上之右鎖骨、右肩胛區、雙乳房、肚臍、會陰、
      陽具、右肩三角肌、背部、左肩胛、後頸背、右肩後區之
      肩胛外上端、右腳踝、左小腿、右手腕背側等處，紋上太
      陽、星狀三角形環繞而雙側有翼狀、類象頭狀、條狀、圓
      形、太極、「卍」等圖樣及「祥」字剌青，其以紋身機傷
      害、凌虐丁○○之行為，事證明確。
（二）被告於本院審理時，雖否認有毆打丁○○之行為，然其於
      檢察官訊問時，業已坦承因丁○○哭鬧時，有打丁○○的
      後腦部位（見相驗卷第54頁反面、第57、58頁），於本院
      94年11月27日調查時（檢察官聲請羈押），亦坦承因為丁○○哭鬧不停，有順手打丁○○的頭，並承認丁○○身上
      之瘀傷，是其動手打的（見本院聲羈卷第9 、10頁），觀
      之上開法務部法醫研究所鑑定書之記載，丁○○身上受有
      左額頭4 ×3 公分紅腫鈍挫傷、右耳基部及耳廓內側外緣
      4 ×2 公分新舊挫傷、左耳耳廓外緣2 ×0.5 公分及1.5
      ×0.5 公分挫傷、後枕部4 ×3 公分血腫等傷害，而證人
      即丁○○之母親丙○○於本院審理時，明確證稱其入監前
      ，丁○○身上並無任何受傷等語（見本院卷第105 頁），
      顯見丁○○上開傷勢，應係被告照料期間所造成，經本院
      向法務部法醫研究所進一步查詢，該所於95年9 月26日以
      法醫理字第0950003414號函，就上開鑑定書所載「雙耳、
      額枕受傷推定為外力，由耳廓內側部受傷處，不支持為意
      外之可能性。」內容（見相驗卷第92頁），解釋稱：「一
      般耳廓意外受傷為由外而內，且不易傷及耳廓內側，依法
      醫學研判，只有在凌虐、施打過程，較易造成耳廓內側之
      損傷。」（見本院卷第86頁），證人即實際參與相驗丁○○之檢驗員孫孝賢，亦到庭證稱：「我覺得雙耳部分比較
      有可能是故意造成的，……耳廓內側有受傷，比較像是掌
      摑所造成的。」（見本院卷第101 頁），2 專業判斷，互
      核相符，足認被告於檢察官及本院調查時坦承有動手打丁○○頭部之自白，應屬真實。又丁○○於95年11月25日所
      受左額頭4 ×3 公分紅腫鈍挫傷之傷勢，被告雖辯稱是丁○○自己前一天跌倒所撞云云（見相驗卷第68頁反面），
      惟審酌被告自承毆打丁○○之位置即為頭部，而被告忽稱
      未見丁○○如何跌倒（見相驗卷第14頁），忽稱是丁○○
      自己玩時撞到地板（見相驗卷第53頁反面），前後不一，
      參酌前揭法醫研究所之說明，被告於本院審理時所辯，應
      係事後卸責之詞，不足採信。
（三）被告亦否認有慢性凌虐丁○○之行為。然其除有前揭為丁○○刺青、毆打丁○○之行為外，亦坦承丁○○受傷後，
      未將丁○○送醫（見本院卷第12頁），依上開法務部法醫
      研究所鑑定書所載：「凌虐之證據包括左肱骨骨折似未善
      盡醫療照顧之責致骨折癒合不良並致骨折尖端穿透皮膚，
      會陰、臀、肛門區有疑燙傷及大片結痂傷口。」（見相驗
      卷第92頁），法務部法醫研究所95年9 月26日法醫理字第
      0950003414號函亦補充稱：「由左肱骨骨折似為慢性凌虐
      之一種且未癒合，再由雙耳、額枕受傷推定（研判）為外
      力之凌虐型態或行為。」（見本院卷第87頁），證人孫孝
      賢則證稱：「……左肩部有發現骨折凸起的情形，當時我
      在移動被害人時發現骨折地方可以移動，應該是沒有完全
      復元。」、「我認為是沒有接受治療的情形下。」（見本
      院卷第100 頁）、「（相驗時，有無發現被害人有遭慢性
      凌虐之情形？）我發現身上有刺青，應屬慢性凌虐，至於
      骨折、頭部舊傷、燙傷，我認為至少也有照顧不週之情形
      ，因為這些傷應該受治療，但是在相驗時，看不出有包紮
      或是骨折固定之治療痕跡。」（見本院卷第101 、102 頁
      ），此與被告在丁○○身上刺青之行為，及上開法務部法
      醫研究所鑑定書及臺灣桃園地方法院檢察署驗斷書（見相
      驗卷第79頁），提及丁○○「雙耳有耳洞」、「頭髮有環
      形頭髮特異理髮之缺失狀，後髮際呈三角狀。枕部有『電
      光』狀圖號呈無髮區」，手指並塗有指甲油等事實相互以
      參，被告有凌虐丁○○行為，甚為明確。至被告雖另辯稱
      未將丁○○送醫，是因沒錢云云，然衡酌被告表示其開拖
      吊車，做到10月初，1 個月有5 、6 萬元之收入（見相驗
      卷第54頁反面），所辯自無足採。
（四）依法務部法醫研究所鑑定，研判丁○○死亡原因為：「甲
      、代謝性衰竭及呼吸性休克。乙、支氣管性肺炎及蜘蛛網
      膜下腔出血。丙、慢性凌虐及營養不良。」，有法務部法
      醫研究所鑑定書及臺灣桃園地方法院檢察署相驗屍體證明
      書各1 份在卷可參（見相驗卷第93、96-1頁）。經本院就
      丁○○之死因進一步詢問，法務部法醫研究所95年9 月26
      日法醫理字第0950003414號函，除重申丁○○之死因為：
      「甲、代謝性及呼吸性休克分為支氣管性肺炎、營養不良
      、慢性凌虐（不正常供食、外力施虐）導因之結果，亦為
      直接死亡原因。乙、支氣管性肺炎及蜘蛛網膜下腔出血為
      慢性凌虐（不正常供食、外力施虐、施打頭部）及不正常
      供食等死因鏈中導因之結果。丙、慢性凌虐及營養不良研
      判為死者死亡之導因。」外（見本院卷第87頁），並指出
      「……滿3 歲男童，極度瘦弱，多處舊燙傷、舊骨折，但
      如何仍能接受一般孩童無法忍受之遭受刺青行為，研判有
      飲食不正常，陰莖潰瘍亦支持有飲食、照顧不正常及凌虐
      之證據。」、「營養不良大部為慢性，依林口長庚醫院之
      死亡出院診斷亦支持有慢性營養不良，所需時間應依禁食
      或少量進食之時間而定。」，證人孫孝賢亦證稱：「依據
      我的判斷，我也認為2 者（營養不良、慢性凌虐）都有，
      營養不良會造成死者免疫系統功能下降，慢性凌虐包含刺
      青、受傷部分，那是讓小孩長期處於緊張壓力之下，這些
      也會讓小孩子身心失調，免疫系統能力下降，如此很容易
      就感染，口、鼻就是病菌可以進入人體的第一道門，所以
      免疫能力下降，無處可以防衛，就容易得到支氣管肺炎。
      」（見本院卷第104 頁），是丁○○之死亡，係因外力施
      打等慢性凌虐行為及營養不良造成，則被告上開傷害丁○○之凌虐行為，確係造成丁○○死亡之原因。
（五）被告為平日照顧丁○○之人，且已照料丁○○一段時間，
      由丁○○解剖時，胃部尚有未消化之食物（見相驗卷第91
      頁），足認其稱仍有餵食丁○○之事實為真，參以證人即
      將丁○○送醫之人甲○○亦證稱，其係接到被告電話，始
      前往被告家中，將丁○○送醫之事實（見相驗卷第20頁）
      ，公訴意旨認被告並無殺害丁○○之犯意，應無違誤。然
      由證人孫孝賢證稱：「（辯護人問：小孩支氣管肺炎，大
      人是否可以從外觀上立即判斷，馬上送醫？）小孩應有臨
      床徵狀，例如咳嗽、發燒等，從表現出來徵狀可以判斷。
      」（見本院卷第104 頁），證人丙○○於本院審理時，亦
      表示：「我入監時，被害人已經三歲多了，他的活動力很
      旺盛，很頑皮，飲食情形很正常，喜歡吃零食，沒有厭食
      情形，帶去看醫生時，醫生也沒有說他有營養不良情形。
      他的智力發展也很正常，也會講話，與一般人應對也都正
      常。」、「（本件相驗時，你是否有看到被害人的身體？
      ）我有看到，當時死者的身體與我入所時相差很多，變的
      很瘦，皮包骨。」（見本院卷第105 頁），則被告與丁○○長期相處，並自承知道丁○○手部骨折（見相驗卷第16
      頁），對丁○○營養不良及身體狀況不佳等情形，顯知之
      甚稔，而丁○○年近3 歲，身高90公分，有臺灣桃園地方
      法院檢察署驗斷書1 份附卷可參（見相驗卷第76頁），被
      告則表示其身高183 公分，體重130 公斤（見本院聲羈卷
      第9 頁），並係智慮成熟之成年人，客觀上自可預見其對
      丁○○為傷害行為，可能造成死亡之結果，被告竟疏未注
      意上情，以前述手法傷害丁○○，終至引起丁○○死亡之
      加重結果，其所為傷害致死犯行，堪以認定。
（六）綜上所述，本案罪證明確，被告犯行堪以認定，應依法論
      科。
二、核被告所為，係犯行為時刑法第277 條第2 項前段之傷害致
    死罪。被告行為後，刑法關於連續犯之規定，業經變更，並
    於95年7 月1 日施行，經依規範行為後法律變更所生新舊法
    律比較適用之準據法即刑法第2 條第1 項比較修正前後之規
    定，因行為時刑法第56條原規定「連續數行為而犯同1 之罪
    名者，以1 罪論。但得加重其刑至2 分之1 。」，修正後已
    將該條刪除，即採1 罪1 罰之原則，行為時之法律顯較有利
    於被告，是本案應依行為時之規定論處。據此，被告先後多
    次傷害丁○○之行為（業經丁○○之母親丙○○提出告訴，
    見相驗卷第69頁），時間緊接，方法相同，觸犯構成要件相
    同之罪，顯係基於概括犯意為之，為連續犯，其最後1 次傷
    害丁○○後，並導致丁○○死亡之結果，應依連續犯之規定
    ，論以一較重之傷害致死罪（最高法院27年7 月26日決議參
    照），並加重其刑（法定刑為無期徒刑部分，依刑法第65條
    第1 項規定，依法不予加重）。另被害人丁○○為91年11月
    27出生，有其年籍資料在卷可憑，未滿12歲，係兒童及少年
    福利法第2 條所規定之「兒童」，應依兒童及少年福利法第
    70條第1 項：「成年人教唆、幫助或利用兒童及少年犯罪或
    與之共同實施犯罪或故意對其犯罪者，加重其刑至2 分之1
    。但各該罪就被害人係兒童及少年已定有特別處罰規定者，
    不在此限。」之規定，加重其刑（其中法定刑為無期徒刑部
    分，同依刑法第65條第1 項規定不得加重），並與前述連續
    犯加重部分，依刑法第70條規定遞加重之（法定刑為無期徒
    刑部分同前所述不得加重）。爰審酌被告長期對未滿3 歲之
    丁○○施虐，在丁○○身體多處剌青，復毆打丁○○，使其
    頭部及耳朵多處受傷，猶狠心不送醫治療，致丁○○因而死
    亡，所生危害甚重，且其表示為丁○○刺青之動機，僅是好
    玩（見相驗卷第4 頁），犯後並飾詞卸責，未見悔意，檢察
    官請求從重量處被告無期徒刑，尚稱允當，茲量處被告無期
    徒刑，褫奪公權終身。至丁○○母親丙○○於本院審理時，
    雖表示願意「原諒」被告，惟其乃表示丁○○已經往生，不
    希望帶帶著悲傷心情活下去，僅要對被告為民事求償（見本
    院卷第99頁），顯見被告之行為，並非真正達到丙○○諒解
    ，兼之被告侵害者乃生命法益，亦非他人得任意代為表示寬
    容，是丙○○上開說詞，並不影響本院之量刑，併此敘明。
    扣案之紋身機1 支、顏料1 瓶，被告坦承為其所有，並係用
    以為丁○○紋身之物（見相驗卷第15頁、第52頁反面；本院
    卷第30頁），應依刑法第38條第1 項第2 款之規定，併予宣
    告沒收。
三、公訴意旨另以：被告於上開照顧期間，在上址住處，以徒手
    毆打丁○○之方式，造成其左肩峰3 ×3 公分紅腫（有骨折
    開口於皮膚為0.3 ×0.5 公分，切開有骨折複雜性重疊，未
    有復原性癒合痕（無治療痕）、左肩峰區於左肱骨大轉子外
    側有骨折3.2 公分，肱骨下3 分1 處有脫臼後扭曲癒合狀等
    傷害；另於同年11月初，在上址住處，以熱水燙傷丁○○之
    股臀部、會陰、股內區，使丁○○之左、右股內區及肛門周
    圍分別有25×10公分、10×3 公分、12×10公分之結痂殘留
    云云。惟按犯罪事實應依證據認定之，無證據不得認定犯罪
    事實，刑事訴訟法第154 條第2 項定有明文。訊據被告堅決
    否認此部分犯行，辯稱骨折部分係丁○○自行跌傷，燙傷部
    分則是為丁○○洗澡所造成。觀之上開法務部法醫研究所鑑
    定書，均未明確敘及丁○○上開傷勢，係由被告故意行為所
    造成，法務部法醫研究所95年9 月26日法醫理字第09500034
    14號函並稱：「燙傷之皮膚均在近肛門區，確有潮水線的熱
    水燙傷之型態。」（見本院卷第86頁），證人孫孝賢到庭作
    證時，除同樣無法確定丁○○骨折傷勢是否被告故意造成外
    ，並證稱：「（死者身上有疑似燙傷之結痂狀傷口，是否可
    能是因洗澡所致？）我有印象燙傷部位是在臀部，該燙傷狀
    況，依據我的判斷確實有可能是因為洗澡所發生的，因為當
    時我有發現被害人的臀部有潮水線的情形，所謂潮水線就是
    皮膚與熱水接觸時，與熱水接觸的部分與沒有跟熱水接觸之
    部分，有明顯交界處，死者身上的潮水線情形，不排除是因
    為洗澡而造成的，因為若是用潑灑熱水的話，所造成的燙傷
    應是不規則的。」、「（一般人洗澡時，人體所能承受幾度
    之水溫？）一般在45度之下，所以一般人不會有潮水線之情
    形發生。」、「（若是造成一級燙傷水溫幫死者洗澡，幫忙
    洗澡之人是否也會造成燙傷？）因為小孩的皮膚與大人的皮
    膚仍有差異，所以大人應該不會造成燙傷。」（見本院卷第
    100 、103 頁），是本案顯乏積極證據足以證明丁○○所受
    上開傷勢，係被告之故意行為所造成，罪疑唯輕，應從有利
    被告之認定，不能遽認被告涉有此部分犯行。又傷害與過失
    傷害，無事實同一可言，並無變更起訴法條之問題（最高法
    院92年度臺上字第2001號判決參照），併予指明。因檢察官
    認此部分與前開論罪科刑部分有連續犯之裁判上一罪關係（
    所犯法條欄雖未載有連續犯之規定，惟由犯罪事實欄之記載
    可推知），爰不另為無罪之諭知。
據上論斷，應依刑事訴訟法第299 條第1 項前段，兒童及少年福
利法第70條第1 項前段，刑法第11條、第2 條第1 項前段，（行
為時）刑法第56條、第277 條第2 項前段，第38條第1 項第2 款
、第37條第1 項，判決如主文。
本案經檢察官何治蕙到庭執行職務。
中    華    民    國    95    年    11    月    6     日
                      刑事第十庭審判長法  官  江德民
                                      法  官  林家賢
                                      法  官  許炎灶
以上正本證明與原本無異。
如不服本判決，應於判決送達後10日內向本院提出上訴狀（應附
繕本），上訴於臺灣高等法院。
                                      書記官  文巧雲
中    華    民    國    95    年    12    月    14    日
附論罪科刑依據之法條：刑法第277 條第2 項前段。
中華民國刑法第277條（普通傷害罪）
傷害人之身體或健康者，處3 年以下有期徒刑、拘役或1 千元以
下罰金。
犯前項之罪因而致人於死者，處無期徒刑或7 年以上有期徒刑；
致重傷者，處3 年以上10年以下有期徒刑。


司法院資訊處製作；財團法人民間司法改革基金會備份。
